【裁判字號】    98,家訴,57
【裁判日期】    980831
【裁判案由】    許可強制執行
【裁判全文】
臺灣板橋地方法院民事判決              98年度家訴字第57號
原      告  甲○
                        
.訟代理人  林禮模律師
被      告  乙○○
訴訟代理人  賴玉梅律師
            周福珊律師
            王嘉斌律師
上列當事人間請求許可強制執行事件，本院於中華民國98年8 月
12日言詞辯論終結，判決如下：
    主    文
澳大利亞國聯邦裁判法院（THE FEDERAL MAGISTRATES COURT OF
AUSTRALIA） 於西元二○○八年九月五日所為編號（P）BRC6190
/ 2008民事確定判決所命：「該孩童（女、0000 0000- 00000或
00 00 -00000 0000000 0000 丙Ａ○，○○年○ 月○日生，澳洲
護照號碼：M0000000。即丙Ｂ○、英文姓名：0000 0000 -00 ，
○○年○ 月○日生，身分證統一編號：Ｚ000000000，台灣護照號
碼：000000000） 與母親居住。」（如附件一所示），准予強制
執行。
訴訟費用由被告負擔。
    事實及理由
一、原告主張：
(一)原告甲○（0000 0000 00，西元○○年○月○日生）前與中
    華民國國籍之被告乙○○（000-00 00000 0000 ，西元○○
    年○ 月○日生，身分證字號：Ｚ000000000，設籍地：○○縣
    ○○市○○里○○鄰○○街○○巷○ 號）前於澳大利亞國結婚，
    於婚姻關係存續期間育有一女丙Ａ○（0000-00000 0000000
    0000，西元○○ 年○ 月○日生）。
(二)兩造所生子女原屬澳大利亞國籍，依該子女澳大利亞國護照
    所示之英文名字為0000 0000-00000，澳大利亞國判決書上
    所載之英文名字為0000-00000 0000000 0000，因而原告乃
    將該子女之中文名字直接音譯為「丙Ａ○」，並以丙Ａ○之
    名稱之。惟被告未經原告同意而將兩造所生之女帶離澳大利
    亞國回到台灣時，並非持澳大利亞國護照入境台灣，而係另
    外向中華民國駐澳大利亞國布里斯本辦事處申請中華民國護
    照進入台灣，此有中華民國駐布里斯本辦事處之公函及護照
    資料影本可稽。依據上開外交部駐布里斯本辦事處函附之護
    照申請資料可知，兩造所生之女之中文姓名改為：丙Ｂ○，
    英文姓名改為：0000 0000-00，出生日期：○○年○月
    ○日，台灣護照號碼：000000000 ，父名：乙○○，母
    名：0000 00 （甲○）。因此，應可確認原告以澳大利亞國
    護照0000 0000-00000 所直接音譯之名字丙Ａ○，即與被告
    在澳大利亞國布里斯本辦事處申請之中華民國護照所填載之
    中文名字即「丙Ｂ○」不相符合，被告並依中文名字「丙Ｂ
    ○」之英文譯音「0000 0000-00」為其護照上英文名字。惟
    不論是澳大利亞國護照上之：0000 0000-00000 ，（音譯中
    文為：丙Ａ○），或是中華民國護照上之：丙Ｂ○（英文譯
    音：0000 0000-00），其應均係指原告與被告所生之女，出
    生年月日亦均為○○年○月○日。再者，觀之被告
    之戶籍謄本亦載有：「民國97年12月5 日與大陸地區人民甲
    ○（○○年○月○日出生）離婚，…長女丙Ｂ○統一編號Ｚ0
    00000000，民國97年12月31日初設戶籍」，因此，兩造所生
    之女目前在台灣之姓名為「丙Ｂ○、英文姓名：00000000-0
    0 」應堪認定。
(三)兩造於離婚後，就所生子女丙Ａ○即丙Ｂ○監護權約定之協
    議有所爭執，兩造乃由澳大利亞國聯邦裁判法院於2008年9
    月5 日作成編號（P）BRC6190/2008 號之民事判決 (附件一
    ) ，裁判就兩造所生子女之未來，凡屬長期性之決定，由父
    母雙方共同負責，兩造子女與母親即聲請人同住，兩造並應
    就該判決所裁定之計劃行使兩造子女之監護，及與兩造子女
    會面交往之方式及期間。惟嗣後被告竟於2008年12月間將兩
    造之女攜往台灣隱匿居住，經聲請人遍尋不著，且均聯絡無
    果之情況下，乃於2008年12月18日向澳大利亞國聯邦裁判法
    院提出申請，並經澳大利亞國聯邦裁判法院於2009年2 月12
    日作成編號（P）BRC6190/2008 號之裁判 (見附件二)， 判
    決略以：下達追索令以授權/ 指示法院執行官、所有澳大利
    亞國聯邦警察、州政府及澳大利亞國聯邦所屬領地警方給予
    所須協助；並在必要時使用武力強制執行找回兩造子女丙Ａ
    ○即丙Ｂ○。被告（父親）即乙○○禁止再次帶走或擁有兩
    造子女；且應盡全力並簽暑全部文件將兩造子女安排返回澳
    大利亞國；並要在14天內呈交一份宣告書略述其安排兩造子
    女返回澳大利亞國所採取之行動，兩造子女回到澳大利亞國
    後應立即交還予原告即聲請人 (見附件二)。
(四)按「依外國法院確定判決聲請強制執行者，以該判決無民事
    訴訟法第402 條各款情形之一，並經中華民國法院以判決宣
    示許可執行者為限，得為強制執行。」，又「外國法院之確
    定判決，有下列各款情形之一者，不認其效力：一、依中華
    民國之法律，外國法院無管轄權者。二、敗訴之被告未應訴
    者。但開始訴訟之通知或命令已於相當時期在該國合法送達
    ，或依中華民國法律上之協助送達者，不在此限。三、判決
    之內容或訴訟程序，有背中華民國之公共秩序或善良風俗者
    。四、無相互之承認者。前項規定，於外國法院之確定裁定
    準用之。」強制執行法第4 條之1 及民事訴訟法第402 條分
    別定有明文。為此，原告茲就本件宣示許可強制執行事件未
    具有不認其效力之各款情形說明如後：
１、就兩造所生之女監護方式，澳大利亞國聯邦裁判法院有管轄
    權。按民事訴訟法第402 條第1 項第1 款，所稱「外國法院
    無管轄權者」，係指專屬我國法院管轄案件，如非專屬案件
    ，外國法院即應有管轄權。查本件係屬未成年子女親權行使
    及負擔判決宣示許可強制執行事件，依我國非訟事件法第12
    2 條規定，關於未成年子女親權之行使及負擔，以子女住所
    或居所地之法院管轄，因此，上開法條，既未規定未成年子
    女親權行使及負擔「專屬」於中華民國法院管轄，即不生外
    國法院無管轄權之問題。本件兩造所生之女，於○○年○ 月
    ○日出生於澳大利亞國，具有澳大利亞國國籍，在原告與被
    告於2008年12月5 日離婚並判決兩造就未成年子女親權之行
    使及負擔前，兩造所生之女仍居住並設籍於澳大利亞國境內
    。是以，依上開規定兩造所生之女住所地即為澳大利亞國布
    里斯本，故澳大利亞國布里斯本聯邦裁判法院就本件兩造所
    生之女監護權之行使方式之請求即有管轄權。
２、被告於澳大利亞國聯邦裁判法院有委任律師到庭，並有應訴
    之事實。按民訴第402 條第1 項第2 款規定：「敗訴之被告
    未應訴者。但關於訴訟通知或命令已於相當時期在該國合法
    送達，或依中華民國法律上之協助送達者，不在此限。」是
    若敗訴之一造，為中華民國人而未應訴者，除開始訴訟所需
    之通知或命令已在該國送達本人，或依中華民國法律上之協
    助送達者外，該外國法院之確定判決，均不認其效力，此乃
    為保障本國人之訴訟防禦權而設。本件被告就未成年子女親
    權之行使及負擔等事項，曾委任律師MsD'Alton 代表被告出
    庭，並同意兩造之女與母親即原告居住，此有澳大利亞國聯
    邦裁判法院2008年9 月5 日作成編號（P）BRC6190/2008 判
    決可稽（見附件一）。故被告既有委任律師Ms D'Alton為訴
    訟代理人，且經其委任律師代表出庭並同意法院之判決，自
    可認定被告已應訴並已充分保障其訴訟防禦權，因此上開澳
    大利亞國聯邦裁判法院所為判決即無民事訴訟法第402 條第
    1 項第2 款之情形。
３、本件澳大利亞國聯邦裁判法院之判決並未違背中華民國公序
    良俗。按民事訴訟法第402 條第1 項第3 款所稱「判決之內
    容或訴訟程序，有背中華民國之公共秩序或善良風俗」，係
    指外國法院判決所宣告之法律上效果或宣告法律效果所依據
    之原因，或其訴訟程序違反中華民國社會一般利益及道德觀
    念等公序良俗之情形而言。本件澳大利亞國聯邦裁判法院之
    訴訟程序及其判決，既係關於兩造離婚後，兩造所生未成年
    子女未來權利義務之行使或負擔之方式，兩造並於澳大利亞
    國聯邦裁判法院同意子女與原告居住，並未違反中華民國之
    法律規定及社會一般道德觀念。因此，本件外國判決應認並
    未有違背中華民國公共秩序與善良風俗之情形。
４、中華民國法院有承認澳大利亞國法院判決之必要：
(１)民事訴訟法第402 條第1 項第4 款所謂「無相互之承認者」
    ，應係指司法上之承認而言，並非指國際法上或政治上之承
    認。而司法上之相互承認，基於國際間司法權相互尊重及禮
    讓之原則，如外國法院已有具體承認我國判決之事實存在，
    或客觀上可期待其將來承認我國法院之判決，即可認有相互
    之承認（最高法院93年台上字第1943號判決可資參照）。又
    承認外國法院之判決，無論係基於禮讓原則或國際之司法互
    助，於全球化之趨勢下，正足彰顯本國司法權力之正當性。
    蓋於國與國間之流動關係，隨意不承認外國法院之判決，所
    得之反效果，即得不到他國法院承認本國法院之判決，其封
    閉效果，反折損本國法院司法權力之正當性。故國際司法判
    決無相互承認，應係例外，而非原則。
(２)澳大利亞國雖與中華民國無正式外交關係，然中華民國曾與
    澳大利亞國簽有「臺灣財政部證券暨期貨管理委員會與澳洲
    證券暨投資管理委員會資訊分享及合作議定書」，其中6.1
    (b) 略以：「進行或協助由主管機關或台灣或澳洲管轄區內
    之法律執行機關或管理機關提起之民事或行政程序，包括因
    任何實際、涉嫌違反請求中所載明之法律或規則而導致之程
    序。」是中華民國於涉及「證券暨期貨」司法爭議或爭執之
    範圍內既已實質或相互承認澳大利亞國判決並予以執行、協
    助。就此而言，應已有司法權相互尊重並予承認之情形；況
    且，中華民國法院對於澳大利亞國法院之判決亦多有予以承
    認許可之前例。故本件澳大利亞國聯邦裁判法院之民事判決
    亦難認有前開民事訴訟法第402條第1項第4款所定「無相互
    之承認」之情形，應無疑義。
(五)按「請求行使負擔對於未成年子女權利義務事件之確定判決
    ，經判命未成年子女權利義務之行使負擔由一造任之，而未
    為他造應交付子女之宣示者，倘子女猶在他造保護下，該一
    造將無從行使或負擔對其子女之權利義務，故解釋上即應認
    該確定判決所命由一造行使負擔對於未成年子女權利義務之
    內涵，當然包含有他造應交付其保護下子女以使另一造得行
    使監護權之意義。苟其不交付子女，該一造自得依上開確定
    判決聲請強制執行交付子女，始符該確定判決之意旨。」最
    高法院89年台抗字第367 號著有裁判可稽。經查：澳大利亞
    聯邦裁判法院於2008年9 月5 日所作成編號（P）BRC6190/2
    008 之民事確定判決之內容中，關於「該孩童與母親居住」
    之子女監護事項，被告自應受此監護事項之拘束。然被告並
    未遵守經雙方同意之裁判，而擅自將子女帶回台灣居住，顯
    已違背上開雙方就子女監護事項「該孩童與母親居住」之裁
    判協議。雖上開判決內容並未為他造應交付子女之宣示，但
    由於兩造所生之女仍置於被告實力支配範圍下，致使原告無
    從對子女行使或負擔該監護事項，依最高法院前揭裁判意旨
    所示，澳大利亞國聯邦裁判法院所為「該孩童與母親居住」
    之裁判內涵，當然包含被告應交付在其保護之子女，以使得
    原告得以行使共同居住之監護權；且果如被告不交付子女，
    則原告自得以澳大利亞國聯邦裁判法院之判決聲請強制執行
    交付子女，以實現確定判決所示監護權行使之內涵。因此，
    就澳大利亞國聯邦法院裁判而言，雖僅判決兩造子女與母親
    居住，當然應包括被告應交付子女之意涵，當然得據以請求
    鈞院為許可強制執行。本件被告遽以上開澳大利亞國裁判未
    有載明交付子女之內容，即謂澳大利亞國法院判決非屬給付
    判決，無請求強制執行之餘地云云，自有誤解。
(六)被告另辯稱原告之母因假結婚而必須回到大陸，因此向被告
    表示無法照顧女兒，兩造遂於2008年10月23日協議由被告得
    單獨攜未成年子女出國回台居住，且被告返台後仍與原告以
    MSN 聯繫等，而主張原告知悉其女將回台定居之事實云云。
    惟查：
１、被告所稱原告知悉上開事實，係以雙方所簽署之出國同意書
    為其依據。然原告當時願意簽具該同意書，係因被告稱其欲
    帶子女到紐西蘭渡假旅遊，要求原告能同意帶子女出國旅遊
    ，原告乃在此情形下簽署旅遊同意書（TRAVEL），顯非同意
    原告將子女帶回台灣定居，且此回台定居顯與旅遊目的不符
    ，自難謂已取得原告之同意。此觀之上開旅遊出國同意書所
    載：「孩童僅能與父母之一方或雙方旅行」（NOTATION：A.
    The child 0000 00000 0000(aka 0000 00000 00000000000
    )shall travel only with either or both of herparties
    ），尤足以證明原告並未表示同意兩造所生之女由被告帶回
    台灣定居，而不再回澳大利亞國與被告居住。
２、被告既係向原告表示將攜帶兩造所生之女前往紐西蘭旅遊，
    原告因信賴被告會遵行澳大利亞國聯邦法院之判決，故而簽
    署上開旅遊同意書，並交付子女之澳大利亞國護照予被告。
    然被告並未遵照上開雙方協議之旅遊出國同意書，反而刻意
    隱瞞原告，私自逕向中華民國駐澳大利亞國台北經濟文化辦
    事處申辦中華民國護照，並偽造其母甲○之簽名。且於申請
    中華民國護照時，將兩造所生之女「丙Ａ○」，更名為「丙
    Ｂ○」，更於中華民國護照申請書中不實填載丙Ｂ○並「無
    」外國護照。由此可見，被告顯不願履行上開澳大利亞國聯
    邦裁判法院之判決，倘果如被告所稱其係依據雙方之旅遊出
    國同意書而將兩造所生子女帶回台灣居住，則何以被告須「
    偽造」原告「甲○」之簽名而私自向中華民國駐外代表處申
    請台灣護照？又何必將「丙Ａ○」更名為「丙Ｂ○」？又何
    必隱藏丙Ａ○即丙Ｂ○有澳大利亞國護照之事實？凡此顯見
    被告係為藏匿兩造所生之女，以妨礙原告可帶回子女共同居
    住之監護權利。故被告猶辯稱原告明知且同意子女返台居住
    云云，均非事實，顯無足採信。
(七)被告主張澳大利亞國聯邦裁判法院於2008年9月5日作成編號
    （P）BRC6190/2008之民事確定判決，係於兩造離婚前作成
    ，於兩造婚姻關係消滅後，並無對子女監護權或其他權利義
    務之行使及負擔達成協議。惟父母就子女之親權行使及負擔
    所為之協議，依澳大利亞國之法律，並不區分婚前或婚後協
    議，凡涉及子女親權之行使及負擔，僅須雙方同意或協議親
    權行使方式及負擔方法，或雙方經由法院之判決，該判決及
    協議即具有拘束雙方之效力。詎被告不但未遵行上開判決內
    容，反將兩造之女帶回台灣居住，並以該判決違反中華民國
    民法第1055條之規定，即雙方並非於離婚時協議子女之親權
    行使及負擔之方法，故被告自得請求改定未成年子女之監護
    事項由被告擔任為其答辯理由。惟按：
１、本件既係依強制執行法第4 條之1 第1 項，請求就外國之確
    定判決宣示許可執行，並非就該外國確定判決所判定之私權
    紛爭當否予以裁判。換言之，外國確定判決於具備中華民國
    民事訴訟法第402 條所規定承認外國確定判決之要件，並經
    中華民國法院就該外國確定判決宣示許可執行後，即得為執
    行名義請求民事執行機關為強制執行。
２、本件既係對外國判決賦予執行力之判決，則法院於受理許可
    執行之訴訟時，固應適用通常訴訟程序審理，但應僅在於調
    查外國法院判決是否具有「外國法院判決係確定給付判決」
    、「該判決無民事訴訟法第402 條各款情形之一」及「經中
    華民國法院以判決宣示許可其執行」等情形，對於該外國法
    院判決認事用法是否妥當及該判決所示債權人之請求權是否
    存在等實體上事由，除有違背公序良俗外，應無須再就該外
    國判決為實體上之審查。因此，許可執行之判決，既係以外
    國判決之執行力為確認標的，不涉及外國判決之實體關係，
    中華民國法院不得就該外國法院判決認事用法是否妥當及該
    判決所示債權人之請求權是否存在等實體上理由，予以調查
    、審究。因此之故，被告如以外國判決所憑藉之外國實體法
    有欠妥當（諸如被告於本訴主張原告人格有瑕疵，故不適宜
    監護兩造所生之女等）、或認為其係以不實證據取得系爭外
    國法院判決，被告自應循外國法律規定之程序予以救濟，而
    非以中華民國法律非難該系爭之外國法院判決（最高法院84
    年台上字第2534號判決參照）。
３、被告以中華民國民法第1055條認定，須兩造離婚後方得就未
    成年子女親權行使及負擔之方法予以協議，若於離婚前所為
    之協議，即形同「未協議」，故原告自不得請求執行為其抗
    辯理由，惟：
(１)如前所述，本件係對外國判決賦予執行力之判決，且依許可
    執行判決之性質既係為確認判決，即以外國判決之執行力所
    為之確認，並不涉及外國判決之實體關係當否之判斷，故依
    前開最高法院判決意旨所述，被告以中華民國法律非難該系
    爭之外國法院判決，自欠妥當。
(２)況且，依中華民國民法第1055條、第1089條之1、第1089條
    之規定以觀，上開條文分別以夫妻裁判離婚、夫妻未離婚但
    不繼續共同生活、夫妻婚姻關係存續中之三種情形下就「未
    成年子女權利義務之行使或負擔」所為之規定。由是可知，
    中華民國民法就「未成年子女權利義務之行使或負擔」之情
    形，並不區分為離婚前或離婚後，即使是夫妻於婚姻關係存
    續中（如父母分居之情形），亦得協議或請求法院酌定子女
    親權行使及負擔之方法。故被告辯稱兩造於離婚時並未就未
    成年子女權利義務之行使或負擔為協議，因此被告得請求鈞
    院由被告監護云云，自無理由。
(３)另觀之本件系爭外國判決之內容，即已載明「該孩童之未來
    由父母雙方共同決定、該孩童與母居住…」，兩造雙方並未
    於該判決中另為約定如雙方離婚後，則子女之監護事項應另
    行協議等語，則被告自應遵行上開之判決協議之內容。更何
    況，如前所述，中華民國法律並未如被告所稱子女之監護事
    項僅限於「裁判離婚後」始得為之，在未有新的協議或法院
    判決前，兩造對於未成年子女權利義務之行使或負擔，自仍
    應依照澳大利亞國法院所為判決內容為之，自不待言。為此
    依據強制執行法第4 條之1 、民事訴訟法第402 條之規定，
    提起本件訴訟。並聲明：澳大利亞國聯邦裁判法院（THE FE
    DERAL MAGISTRATES COURT OFAUSTRALIA） 於西元二○○八
    年九月五日所為編號（P）BRC6190/2008 民事確定判決所命
    ：「該孩童（女、0000 0000- 00000或0000-000000000000
    0000丙Ａ○，○○年○ 月○日生，澳洲護照號碼：M0000000
    。即丙Ｂ○、英文姓名：0000 0000 -00 ，○○年○ 月○日
    生，身分證統一編號：Ｚ000000000，台灣護照號碼：000000
    000） 與母親居住。」（如附件一所示），准予強制執行。
二、被告方面：
(一)本件原告為大陸地區人民（中國籍），被告為中華民國籍，
    兩造於西元○○年○ 月○日在澳大利亞國生育一女，兩造所
    生之女依我國國籍法第2 條第1 項第1 款之規定，於出生時
    即取得中華民國國籍，被告於97年12月間偕同女兒返回台灣
    ，並於97年12月31日辦理戶籍登記，兩造所生子女戶籍登記
    年籍為：丙Ｂ○，民國○○年○ 月○日生，身分證統一編號：
    Ｚ000000000，住○○縣○○市○○街○○巷○ 號，合先敘明。
(二)按得為強制執行之判決，以給付判決為限。查原告請求許可
    強制執行之澳大利亞國聯邦裁判法院於西元2008年9 月5 日
    作成之編號（P）BRC6190/2008 有關兩造所生子女扶養及監
    護權行使內容之民事「裁判」，揆其內容並非關於命相對人
    為一定給付或為一定行為之判決，非屬給付判決，無請求法
    院許可強制執行之餘地。
(三)另查，被告偕同未成年子女返台定居乃原告所明知，原告辯
    稱兩造之女遭被告擅自攜回台灣隱匿，經原告遍尋不著云云
    ，顯非實在，分述如后：
１、原告係大陸地區人民，與其母丁○一起到澳大利亞國生活，
    渠二人係中國籍，無澳大利亞國籍，原告於2005年懷有兩造
    之女期間澳大利亞國護照即將過期，恐怕須返回大陸地區，
    無法續留澳大利亞國，被告為免兩造之女出生後無法在澳大
    利亞國生活，乃接受原告母親之建議，與原告結婚，而兩造
    婚後，被告努力工作維持婚姻生活，然原告卻終日遊樂，置
    被告與兩造之女於不顧，足證原告當時與被告結婚生女僅係
    為了繼續在澳大利亞國居留以便取得澳大利亞國籍，並無與
    被告共組家庭之意願。
２、次查，2008年間，原告母親為了金錢緣故，竟在被告面前鼓
    勵原告與其公司經理交往，而原告非但和其公司經理往來，
    更與年輕朋友夜夜外出遊玩，置子女於不顧，也完全不負擔
    家庭開支，甚且，原告母親還將被告趕出家門，並揚言斷絕
    被告與女兒會面，被告在完全無法見到女兒之情形下，不得
    已向澳大利亞法院提出要求探視女兒，經兩造協議被告得於
    每個週末（即星期五至星期日）與女兒共同生活。
３、再查，被告與女兒在週未共同生活期間，經女兒向被告告知
    ，原告與其他異性共同生活，而女兒並不想和原告之異性伴
    侶共同生活，因該異性有時會打她。而在此當時原告母親遭
    其假結婚對象控告涉嫌騙婚，原告母親因此必須回到大陸地
    區，原告乃向被告表示其無法照顧女兒，兩造遂於2008年10
    月23日協議被告得單獨攜未成年子女出國或回台灣居住，嗣
    兩造於2008年11月間在澳大利亞法院簽字離婚，原告母親亦
    因澳大利亞護照到期返回大陸地區，被告乃於97年12月間偕
    同女兒返回台灣定居，此均為原告所明知。
４、又查，被告返台後與原告仍時常以MSN 聯絡，原告就被告偕
    同女兒返台定居乙事知之甚明，原告此次翻稱女兒遭被告攜
    回台灣云云，應係與原告護照到期無法在澳大利亞國繼續居
    住有關，其目的在取得澳大利亞國籍，而非照顧子女。
(四)夫妻本係以經營共同生活為目的之結合，且我國民法第1001
    條亦明定夫妻互負同居之義務，因此，在我國法律規定之下
    ，夫妻應共同生活，除有不得同居之正當理由，殊無分居之
    理。而本件兩造結婚後，原本共同居住在被告父母家中，嗣
    於西元2007年1 月間，被告始因原告之要求而偕同未成年子
    女與原告搬出父母家中，在外獨立生活，兩造共同生活期間
    ，家中一切生活開支及未成年子女生活費用，均由被告獨自
    負擔，原告並未給予資助，然原告卻於雙方婚姻關係存續期
    間，為了與他人交往，將被告趕離家中，甚且，在西元2007
    年5 月左右，原告未經告知被告，即逕將兩造所生未成年子
    女交由原告之母帶回中國大陸地區，造成被告無法與子女共
    同生活，亦無法探視子女，被告礙於澳大利亞國法律規定，
    不得不向法院請求探視子女，因此才由澳大利亞國法院作成
    本件裁判，使被告得依裁判上所載之時間探視子女，與子女
    會面交往。
(五)然查，在兩造婚姻關係存續期間，原告依法應與被告共同生
    活，殊無強命兩造分居或排除被告而令原告與子女共同生活
    ，原告所提本件裁判准許子女與母親同住云云，顯然與我國
    法律及風俗習慣中夫妻應共同與子女生活有違，應非妥適。
(六)兩造之婚姻關係經澳大利亞國法院於西元2008年11月4 日判
    決離婚，該離婚判決於同年12月5 日生效，此為兩造所不爭
    執，並有戶籍謄本及澳大利亞國法院離婚證明書為憑。系爭
    裁判乃係作成於兩造婚姻關係存續期間，乃原告所不爭執，
    而今兩造婚姻關係既已消滅，揆諸民法第1055條「夫妻離婚
    者，對於未成年子女權利義務之行使或負擔，依協議由一方
    或雙方共同任之。未為協議或協議不成者，法院得依夫妻之
    一方、主管機關、社會福利機構或其他利害關係人之請求或
    依職權酌定之。」之規定，系爭裁判即已無拘束力，兩造離
    婚後關於未成年子女權利義務之行使或負擔，自應依上開規
    定由兩造協議或由法院定之，原告請求准許系爭裁判得在我
    國強制執行，顯與上開民法規定有違，難認適法。
(七)我國沒有分居制度，系爭澳洲判決准許兩造所生之女與原告
    居住，承認兩造分居，與我國法令及公序良俗有違，依民事
    訴訟法第402 條第1 項第3 款不應准許執行。再者，雖然我
    國法律有新增民法第1089條之1 規定，該規定是在夫妻事實
    上分居的情況下，對子女權利義務之行使及負擔所做的安排
    ，並非承認有分居制度。兩造之分居是因為被告被迫離開共
    同生活的住所，並非被告有分居的意願，且分居的時間亦無
    達到民法第1089條之1 規定的6 個月以上未共同生活的情形
    。並聲明：請求駁回原告之訴。
三、本院當庭協議簡化整理兩造本件事實上及法律上之爭點如下
    ：
(一)兩造所不爭執之事項：
１、兩造原是夫妻關係，於97年12月5日離婚。
２、兩造婚姻關係存續期間育有1 女丙Ｂ○，係○○年○ 月○日出
    生，身分證統一編號：Ｚ000000000 號，係屬未成年人。
３、就澳大利亞聯邦裁判法院於西元2008年9 月5 日所為編號
    （P）BRC6190/2008民事確定判決是被告於澳大利亞對本件
    原告所提的訴訟。
(二)兩造所爭執之事項：
    原告請求就該民事判決強制執行，被告訴訟代理人主張該裁
    判是在兩造婚姻關係存續中因原告拒絕被告探視子女，雙方
    就子女探視、居住所做的判決，且不是給付判決，本件雙方
    婚姻關係消滅之後，並沒有對小孩監護權或其他權利義務行
    使及負擔達成協議，再者，本件兩造所生子女丙Ｂ○及被告
    均具有中華民國國籍，所以兩造離婚後，應該依中華民國法
    律酌定子女監護權。原告訴訟代理人就該判決是否為兩造婚
    姻關係存續期間所為判決向原告查詢後再表示意見，但澳洲
    的法律是不論離婚前、離婚後，子女都是由雙方共同監護，
    且判決是經過雙方同意而由法院所為的判決，而且依照該判
    決第一項所載對於小孩的未來，凡屬長期性的決定，由父母
    雙方共同負責決定，所以該判決是不是離婚前後所為不影響
    該判決的效力。
四、按我國民事訴訟法第402 條規定：「外國法院之確定判決，
    有下列各款情形之一者，不認其效力：一、依中華民國之法
    律，外國法院無管轄權者。二、敗訴之被告未應訴者。但開
    始訴訟之通知或命令已於相當時期在該國合法送達，或依中
    華民國法律上之協助送達者，不在此限。三、判決之內容或
    訴訟程序，有背中華民國之公共秩序或善良風俗者。四、無
    相互之承認者。前項規定，於外國法院之確定裁定準用之。
    」又我國強制執行法第4 條之1 規定：「依外國法院確定判
    決聲請強制執行者，以該判決無民事訴訟法第402 條各款情
    形之一，並經中華民國法院以判決宣示許可執行者為限，得
    為強制執行。」由上開法律規定可知，我國對外國法院之判
    決係採自動承認制度，原則上不待法院之承認判決，該判決
    即因符合承認要件而自動發生承認之效力。是以外國法院之
    判決如係給付判決，僅須依強制執行法第4 條之1 規定，聲
    請法院判決宣示許可強制執行即可。是原告就系爭澳大利亞
    國確定判決聲請本院判決許可強制執行，本院首應審究者乃
    系爭澳大利亞國之確定判決是否具有給付判決之性質、有無
    具有民事訴訟法第402 條第1 項各款不認其效力情形：
(一)按系爭澳大利亞國聯邦裁判法院之判決第1項內容為：「對
    於孩童0000-00000 0000000 0000 （出生於○○年○ 月○日
    ）的未來，凡屬長期性的決定，由父母雙方共同負責決定」
    ；第2 項內容為：「該孩童與母親居住」；第3 項則有關孩
    童與父親之相處時間。是本件裁判內容係屬有關對兩造所生
    未成年子女權利義務之行使及負擔之事件。其中第2 項：「
    該孩童與母親居住」之判決，如子女係在他造保護下，解釋
    上即應認該確定判決所命由一造行使負擔對於未成年子女權
    利義務之內涵，當然包含有他造應交付其保護下子女以使另
    一造得行使監護權之意義。苟其不交付子女，該一造自得依
    上開確定判決聲請強制執行交付子女（最高法院89年台抗字
    第367 號裁判參照）。被告辯稱系爭澳大利亞國聯邦裁判法
    院之判決非屬給付判決，無請求強制執行之餘地云云，尚非
    可採。
(二)又系爭澳大利亞國聯邦裁判法院之確定判決係有關對兩造所
    生未成年子女權利義務之行使或負擔之事件，依我國非訟事
    件法第122 條規定，以子女住所或居所地之法院管轄。本件
    兩造所生之女於○○年○ 月○日出生於澳大利亞國，具有澳
    大利亞國籍，系爭澳大利亞國聯邦裁判法院裁判時，兩造所
    生之女居住並設籍於澳大利亞國境內，此為兩造所不爭，依
    上開規定，澳大利亞國聯邦裁判法院有管轄權。
(三)其次，系爭澳大利亞國聯邦裁判法院之裁判乃由被告為主動
    造（即原告）提起，及曾委任律師MsD'Alton 代表被告出庭
    ，並同意兩造之女與原告居住，此有澳大利亞國聯邦裁判法
    院2008年9 月5 日作成編號（P）BRC6190/2008 判決可稽（
    見附件一），且為被告所不爭執。是被告對該判決顯已應訴
    並主張權利，系爭澳大利亞國聯邦裁判法院所為判決即無民
    事訴訟法第402 條第1 項第2 款之情形。
(四)再者，我國民事訴訟法第402 條第1 項第3 款所稱「判決之
    內容或訴訟程序，有背中華民國之公共秩序或善良風俗」，
    係指外國法院判決所宣告之法律上效果或宣告法律效果所依
    據之原因，或其訴訟程序違反我國社會一般利益及道德觀念
    等公序良俗之情形而言。本件澳大利亞國聯邦裁判法院之判
    決，乃有關兩造所生未成年子女權利義務之行使及負擔之方
    式，兩造並於澳大利亞國聯邦裁判法院同意子女與原告居住
    ，並未違反我國之法律規定及社會一般道德觀念。被告辯稱
    ：我國沒有分居制度，系爭澳大利亞國聯邦裁判法院之判決
    准許兩造所生之女與原告居住，承認兩造分居，與我國法令
    及公序良俗有違，依民事訴訟法第402 條第1 項第3 款不應
    准許執行云云。惟查: 我國民法第1089條之1 規定：父母不
    繼續共同生活達6 個月以上時，關於未成年子女權利義務之
    行使或負擔，準用第1055條、第1055條之1 及第1055條之2
    之規定。此條項乃就父母婚姻關係存續中，因故不繼續共同
    生活達一定期間以上時，關於未成年子女權利義務之行使或
    負擔之規定，系爭澳大利亞國聯邦裁判法院之判決，乃兩造
    未共同生活期間，就兩造所生未成年子女權利義務行使或負
    擔之判決，核其性質相當於我國民法第1089條之1 之規定，
    難認有何違背我國公共秩序或善良風俗，被告前揭所辯，亦
    無足取。
(五)末查，我國民事訴訟法第402 條第1 項第4 款所謂「無相互
    之承認者」，應係指司法上之相互承認而言（即判決效力上
    之承認），並非指國際法上或政治上之承認。而司法上之相
    互承認，基於國際間司法權相互尊重及禮讓之原則，如外國
    法院已有具體承認我國判決之事實存在，或客觀上可期待其
    將來承認我國法院之判決，即可認有相互之承認（最高法院
    93年台上字第1943號判決參照）。澳大利亞國雖與我國無正
    式外交關係，然我國曾與澳大利亞國簽有「臺灣財政部證券
    暨期貨管理委員會與澳洲證券暨投資管理委員會資訊分享及
    合作議定書」，其中6.1 (b) 略以：「進行或協助由主管機
    關或台灣或澳洲管轄區內之法律執行機關或管理機關提起之
    民事或行政程序，包括因任何實際、涉嫌違反請求中所載明
    之法律或規則而導致之程序。」是我國在涉及「證券暨期貨
    」司法爭議或爭執之範圍內既已實質或相互承認澳大利亞國
    判決並予以執行、協助。就此而言，應已有司法權相互尊重
    並予承認之情形。
(六)被告又辯稱：系爭澳大利亞國聯邦裁判法院之判決係作成於
    兩造婚姻關係存續中，而嗣後兩造之婚姻關係經澳大利亞國
    法院於西元2008年11月4 日判決離婚，並於同年12月5 日生
    效。今兩造婚姻關係既已消滅，系爭裁判即已無拘束力，兩
    造離婚後關於未成年子女權利義務之行使或負擔，自應依我
    國民法規定由兩造協議或由法院定之，原告請求准許系爭裁
    判得在我國強制執行，顯與我國民法規定有違，難認適法。
    且被告偕同未成年子女返台定居乃原告所明知，原告宣稱兩
    造之女遭被告擅自攜回台灣隱匿，經原告遍尋不著，顯非實
    在云云。惟查，被告所提之前揭抗辯事由，係屬系爭澳大利
    亞國聯邦裁判法院判決確定後所生之消滅或妨害債權人請求
    之事由，並非本件許可強制執行事件所得審究之事項，被告
    如有上開抗辯事由，應另依其他法律程序主張。
五、從而，原告依強制執行法第4條之1第1項、民事訴訟法第402
    條之規定，請求宣示許可系爭澳大利亞國聯邦裁判法院之確
    定判決得於中華民國境內強制執行，於法並無不合，應予准
    許。
六、訴訟費用負擔之依據：民事訴訟法第78條。
中    華    民    國    98    年    8     月    31    日
                  家事庭  法  官  毛崑山
以上正本證明與原本無異。
如對本判決不服，應於判決送達後20日內向本院提出上訴狀。
中    華    民    國    98    年    8     月    31    日
                          書記官  廖宮仕


司法院資訊處製作；財團法人民間司法改革基金會備份。
